【裁判字號】    97,訴,16
【裁判日期】    970416
【裁判案由】    分割共有物
【裁判全文】
臺灣宜蘭地方法院民事判決                97年度訴字第16號
原      告  財政部國有財產局臺灣北區辦事處宜蘭分處
法定代理人  甲○○
訴訟代理人  丙○○
被      告  丁○○
            戊○○
            乙○○
共      同
訴訟代理人  林健智律師
上列當事人間分割共有物事件，本院於97年3 月27日言詞辯論終
結，判決如下：
    主      文
原告之訴駁回。
訴訟費用新臺幣伍仟柒佰參拾元由原告負擔。
    事實及理由
一、本件原告起訴主張：原告與被告丁○○、戊○○及乙○○等
    三人分別共有坐落宜蘭縣冬山鄉○○段50、145及192地號等
    3 筆土地（下稱系爭土地），該國私共有土地之國有應有部
    分分別為203 分之11、24分之1及24分之1，並由原告所管理
    。被告於民國96年7月5日曾以存證信函通知原告，渠等將依
    土地法第34條之1規定，以每平方公尺新臺幣（下同）2,000
    元之價格將系爭土地全部售予訴外人陳炳堅，並徵詢原告是
    否為優先承買之表示。惟系爭土地之市價係每平方公尺約3,
    200元，被告以每平方公尺2,000元售予訴外人陳炳堅，乃利
    用法令疏漏及行政機關公務預算限制之方式出售國有土地，
    有侵害國庫之情形，系爭土地復因受有農業發展條例第16條
    所定分割之限制無法為原物分配，僅能以變價分割之方式為
    之，爰依民法第824條第2項第2 款之規定請求分割系爭土地
    等語。並聲明：系爭土地准予分割。
二、被告則以：被告就系爭50地號土地之應有部分皆分別為203
    分之64，就系爭145地號及192地號土地之應有部分均分別為
    72分之23，從而被告之共有人人數與就系爭土地之應有部分
    合計均逾3分之2，自得依土地法第34條之1 規定出賣系爭土
    地。被告同意就系爭土地以每平方公尺2,000 元之價格售予
    訴外人陳炳堅後，即於96年7月4日以存證信函通知並催告原
    告是否主張優先承買權之意思表示，原告並於同年月12日以
    台財產北宜二字第0960004790號函覆，主張依同樣條件行使
    優先承買權。嗣後因兩造對於買賣價金償付方式及期限未獲
    共識，兩造另於96年8月2日於原告處所達成協議，約定原告
    應於3 日內就系爭土地買賣價金報請上級機關核示，倘同意
    行使優先購買權，應俟預算核發後再辦理本案繳款事宜；倘
    不同意行使優先購買權，或因其他因素無法編列預算，再同
    意由被告就系爭土地以每平方公尺2,000 元之價格售予他人
    。詎原告於3日期限屆至後並未做任何回覆，被告乃於96年8
    月29日向鈞院宜蘭簡易庭聲請調解，兩造並於96年11月6 日
    成立調解，調解之內容為：「一、相對人（即原告）願撤銷
    財政部國有財產局臺灣北區辦事處宜蘭分處於96年7 月12日
    以台財產北宜二字第0960004790號函所為就坐落宜蘭縣冬山
    鄉○○段50、145及192地號等三筆土地主張優先承買之意思
    表示。二、相對人同意就第一項所示三筆土地，聲請人（即
    被告）依土地法第34條之1第1項出售上開土地之全部時，放
    棄共有人之優先承買權。三、兩造其餘請求均拋棄。」。因
    而兩造對於系爭土地依土地法第34條之1 規定以每平方公尺
    2,000 元之價格售予訴外人陳炳堅已有意思表示合致，原告
    同為系爭土地之出賣人，原告對系爭土地已無處分權能，如
    將系爭土地以變價方式為分割之請求，將造成一物二賣之結
    果而構成違約事由，且土地法為民法之特別法，應優先適用
    ，系爭土地既依土地法第34條之1 規定出售，則不得再為變
    價分割之主張，否則會造成土地法第34條之1 規定適用上產
    生矛盾，形同具文等語，資為抗辯。並聲明：原告之訴駁回
    。
三、兩造不爭執之事實：
（一）系爭土地均為兩造所共有，被告就系爭50地號土地之應有
      部分皆分別為203 分之64，就系爭145地號及192地號土地
      之應有部分均分別為72分之23，被告之共有人人數與就系
      爭土地之應有部分合計均逾3分之2。此有原告提出之系爭
      土地登記謄本3份為證。
（二）被告前於96年7月4日以存證信函通知並催告原告是否主張
      優先承買權之意思表示，原告並於同年月12日以台財產北
      宜二字第0960004790號函覆，主張依同樣條件行使優先承
      買權。兩造另於96年8月2日於原告處所達成協議，約定原
      告應於3 日內就系爭土地買賣價金報請上級機關核示，倘
      同意行使優先購買權，應俟預算核發後再辦理本案繳款事
      宜；倘不同意行使優先購買權，或因其他因素無法編列預
      算，再同意由被告就系爭土地以每平方公尺2,000 元之價
      格售予他人。嗣後，被告於96年8 月29日向本院宜蘭簡易
      庭聲請調解，兩造並於96年11月6 日成立調解，調解之內
      容為：「一、相對人（即原告）願撤銷財政部國有財產局
      臺灣北區辦事處宜蘭分處於96年7 月12日以台財產北宜二
      字第0960004790號函所為就坐落宜蘭縣冬山鄉○○段50、
      145及192地號等三筆土地主張優先承買之意思表示。二、
      相對人同意就第一項所示三筆土地，聲請人（即被告）依
      土地法第34條之1第1項出售上開土地之全部時，放棄共有
      人之優先承買權。三、兩造其餘請求均拋棄」。此有被告
      提出之存證信函、協議紀錄、本院宜蘭簡易庭96年度宜調
      字第97號調解筆錄各乙份為證。
四、得心證之理由：
    原告主張以變價分割之方式，請求本院准予裁判分割；被告
    則辯稱兩造已達成意思表示合致，共同出賣系爭土地，如准
    以裁判分割將造成違約情事，且土地法為民法之特別法，應
    優先適用，系爭土地既依土地法第34條之1 規定出售，則不
    得再為變價分割之主張等語。是本件之爭點在於：（一）兩
    造是否有達成意思表示合致而共同出售系爭土地予訴外人陳
    炳堅？（二）被告依土地法第34條之1 規定出售系爭土地，
    且原告已放棄優先承買權之主張時，原告可否再提起本件分
    割共有物訴訟？以下分別予以敘明：
（一）兩造是否有達成意思表示合致而共同出售系爭土地予訴外
      人陳炳堅？
      被告雖主張存證信函通知原告是否行使優先承買權時，已
      將買受人、價金及標的均已載明，兩造並於協調會議中就
      出售之價金給付方式予以討論並做成結論，原告也同意以
      每平方公尺2,000 元出售予訴外人陳炳堅，足證兩造均已
      達成意思表示合致共同出售系爭土地云云，但為原告所否
      認。按部分共有人依土地法第34條之1第1項規定，將共有
      土地之全部出賣於他人，就同意出賣之共有人言，係出賣
      其自有之應有部分，並有權一併出賣未同意出賣之共有人
      之應有部分；此種處分權乃係基於實體法規定而發生，同
      意出賣之共有人並非代理未同意出賣之共有人與買受人訂
      立買賣契約，未同意出賣之共有人與買受人間，自不發生
      何等法律關係（最高法院88年度台上字第1703號判決意旨
      參照）。查被告前述所為，係依照土地法第34條之1 規定
      以書面通知原告是否行使優先承買權，兩造自始至終，均
      係以原告是否行使優先承買權及如何行使優先承買權之爭
      議予以協調及進行調解，此從被告提出之相關存證信函、
      協議紀錄、本院宜蘭簡易庭96年度宜調字第97號調解筆錄
      ，均可得知。而土地法第34條之1 規定的部分共有人出售
      共有物之權利及其他共有人之優先承買權，乃基於共有人
      就共有土地之出售、處分等行為不易達成共識，為促進不
      動產利用之經濟效益，所設之特別規定，放棄優先承買權
      者，僅係依照該法律規定負有配合辦理就共有土地應有部
      分所有權之移轉登記義務而已，尚非當然加入主張出售之
      其他共有人而成為系爭土地買賣契約之出賣人地位。本件
      原告僅係放棄優先承買權而已，並無其他證據可資認定其
      加入被告而共同出售系爭土地，此從被告提出之不動產買
      賣契約書上僅載明出賣人為被告3 人，並不包括原告在內
      ，亦可佐證。故被告前述之主張，顯有誤解，不足為採。
（二）被告依土地法第34條之1 規定出售系爭土地，且原告已放
      棄優先承買權之主張時，原告可否再提起本件分割共有物
      訴訟？
  １  按共有物之處分、變更、及設定負擔，應得共有人全體之
      同意，民法第819條第2項定有明文。惟為兼顧保護多數共
      有人之利益及促進共有物之有效利用，土地法第34條之1
      第1、4項乃另規定：共有土地或建築改良物，其處分、變
      更及設定地上權、永佃權、地役權或典權，得於共有人過
      半數及其應有部分合計過半數之同意下行之，且其應有部
      分合計逾3分之2者，其人數不予計算。共有人出賣其應有
      部分時，他共有人得以同一價格共同或單獨優先承購。考
      其立法理由，即在於解決不動產之糾紛，促進土地之利用
      ，便利地籍管理及稅捐之課徵，並避免妨礙都市計畫之執
      行，影響社會經濟之發展等，故寬認土地之共有人處分共
      有土地之人數上及應有部分之限制。上開土地法之規定為
      民法之特別法，應優先於民法第819條第2項而適用。被告
      就系爭土地之應有部分及共有人之人數合計均逾3分之2，
      且以書面通知原告是否行使優先承買權，原告亦已放棄優
      先承買權之主張，詳如前述，是被告依照土地法第34條之
      1 之規定，得合法出售系爭土地全部，堪已認定。
  ２  本件原告主張伊僅於調解時同意放棄優先承買權，並沒有
      同意被告把伊之應有部分出賣與他人，伊放棄優先承買權
      之用意係希望被告僅出售被告之應有部分而已，而保留國
      有之持分云云。惟查：被告得依土地法第34條之1 規定為
      系爭土地全部之出售，當然包括原告所有之應有部分在內
      ，而非僅得就被告自己之應有部分出售而已，原告上開所
      辯，要屬無據。原告另稱以系爭土地每平方公尺之價格應
      有3,200元，被告卻以每平方公尺2,000元價格出售，有侵
      害國庫之問題，土地法第34條之1 雖然允許部分共有人出
      售土地，但不應該容許部分共有人以相當低之價格來出售
      土地云云。然查：系爭土地之價格若干，除與土地之共有
      人是否得依土地法第34條之1 規定為共有物全部之處分並
      無關連外，系爭土地之合理價格究竟為何？原告並未舉證
      以實其說，此部分亦非本案之爭點所在。況土地法第34條
      之1第4項規定賦予其他共有人優先承買權之意旨，在功能
      上即可達到防範部分共有人賤賣共有物全部而造成其他共
      有人權益受損之目的。要言之，部分共有人出賣其應有部
      分時，其他共有人得以同一價格共同或單獨優先承購取得
      預定出售之共有人之應有部分，並避免自己之應有部分以
      較低價格出售而蒙受損失，以資衡平，並無權益受損之虞
      。揆諸前揭說明，原告所為上開辯解，自非可採。
  ３  被告雖主張被告業已依照土地法第34條之1 規定合法出售
      系爭土地，原告不得再提起本件分割共有物訴訟云云，然
      土地法第34條之1 之規定，僅賦予部分共有人得以多數決
      方式出售共有物全部，在解釋上，並無法導出禁止其他共
      有人依法提起分割共有物訴訟之權利。在共有物應有部分
      未完成所有權移轉登記之前，共有人仍具有處分權能，得
      依法提起分割共有物訴訟，不因土地法第34條之1 規定而
      有所不同，被告上開主張，容有未恰，合先敘明。
  ４  茲有疑義者，乃原告就系爭土地前經調解成立放棄優先承
      買權之主張，如再允許原告提起本件分割共有物訴訟，是
      否違反禁反言原則即誠信原則之問題。按行使權利，履行
      義務，應依誠實及信用方法。為民法第148條第2項所明文
      。原告訴請分割共有物訴訟，程序上雖非法所不許，但該
      權利之行使，明顯有悖於其先前已放棄優先承買權之主張
      ，實有違反前述誠實信用原則。要言之，土地法第34條之
      1第1項之規定既有為簡化共有關係，增進土地之利用並有
      兼顧保護多數共有人之利益等多重目的，同時另設有同條
      第4 項，調和各共有人間彼此之利益，作為衡平。被告亦
      已依法以書面通知原告，經原告承諾放棄優先承買權之主
      張，如允許原告更為請求本件裁判分割共有物，將使依該
      條規定正當行使權利為共有物出售行為之原告必須自行負
      擔債務不履行之不利益結果。就此而言，原告經調解後既
      已放棄優先承買權，其利益在法律上已獲充分之保障，且
      使被告信賴因原告放棄優先承買權而得以合法出售系爭土
      地全部予訴外人陳炳堅，原告自應受此拘束，不得另為主
      張分割共有物，方屬適法。被告辯稱如允許原告就系爭土
      地為變價分割之請求，將使土地法第34條之1 規定形同具
      文等語，就本件原告已放棄優先承買權之情形而言，徵諸
      上開說明，應屬有據。是原告嗣後提起本件分割共有物訴
      訟，即屬違反誠信原則，不應准許。
五、綜上所述，本件原告主張以變價分割之方式而訴請分割系爭
    土地，為無理由，應予駁回。本件訴訟費用僅有裁判費5,73
    0元，應由敗訴之原告負擔。
六、訴訟費用負擔之依據：民事訴訟法第78條。
中    華    民    國    97    年    4    月     16    日
                  臺灣宜蘭地方法院民事庭
                      法  官  林俊廷
正本係照原本作成。
如對本判決上訴，須於判決送達後20日內向本院提出上訴狀（須
附繕本）。
中    華    民    國    97    年    4     月    16    日
                      書記官  林慶生


司法院資訊處製作；財團法人民間司法改革基金會備份。
